【裁判字號】    99,上易,95
【裁判日期】    990601
【裁判案由】    損害賠償
【裁判全文】
臺灣高等法院臺中分院民事判決          99年度上易字第95號
上  訴  人  乙○○
訴訟代理人  張績寶  律師
複  代理人  徐祐偉  律師
被  上訴人  丙○○
訴訟代理人  黃雅琴  律師
            羅宗賢  律師
上列當事人間請求損害賠償事件，上訴人對於民國98年12月30日
臺灣臺中地方法院98年度訴字第2730號第一審判決提起上訴，本
院於99年5月18日言詞辯論終結，判決如下：
    主      文
上訴駁回。
第二審訴訟費用由上訴人負擔。
    事實及理由
一、被上訴人主張：上訴人原係被上訴人之夫（兩造已於民國98
    年9 月29日離婚，惟於後述行為時尚在婚姻關係存續中），
    二人間具有家庭暴力防治法第3條第1款之家庭成員關係，因
    上訴人曾對被上訴人施以暴力行為，被上訴人遂向原審法院
    聲請核發民事暫時通常保護令，經該院於97年8月4日依家庭
    暴力防治法第16條第3項核發97年度暫家護字第532號民事暫
    時保護令，裁定上訴人不得對被上訴人實施身體或精神上不
    法侵害之行為，並不得直接或間接對於被上訴人為騷擾行為
    ，上訴人於97年8月8日親自收取該裁定後，嗣於97年10月15
    日依家庭暴力防治法第14條第1 項規定，核發97年度家護字
    第1099號民事通常保護令，裁定上訴人不得對被上訴人實施
    身體或精神上不法侵害之行為，並不得直接或間接對於被上
    訴人為騷擾行為，有效期間為10月，上開裁定於97年10月22
    日寄存送達上訴人。詎上訴人竟基於違反上開保護令之接續
    犯意，自97年9 月10日9時14分許起至98年3月1日8時58分許
    止，以其使用之門號0000000***號行動電話，接續撥打被上
    訴人使用之門號0000000***號行動電話門號，發送內容為淫
    穢不堪或辱罵或指責被上訴人人格語詞之簡訊共約50餘通，
    藉以對被上訴人實施精神上不法之侵害及直接騷擾行為，其
    間又於98年2月18日，將其所有車牌號碼NW-54**號自用小客
    車之後擋風玻璃及後車廂行李蓋上，黏貼「○○○（三田國
    小校長）你的良心何在？這個丈夫從年輕為了家，為了妻兒
    付出，開了這部18年的舊車也捨不得換。如今罹患二個癌症
    （末期）你卻說丈夫配不上你，你無情的到法院訴訟離婚，
    老天啊？你為何這麼狠？這麼絕？」、「一、血淚控訴，二
    、含恨茹悲」等文字後，於該日起至同年月24日止，將該自
    小客車停放在被上訴人任職之三田國小左側廟口、校門口、
    西寧社區、紫雲巖觀音廟停車場等地，供不特定人觀覽，接
    續以此方式對於被上訴人實施精神上不法之侵害與間接騷擾
    之行為，而違反前揭民事暫時及通常保護令。刑事部分業經
    原審法院以98年度易字第2440號判決處上訴人有期徒刑3 月
    ，上訴人不服提起上訴，經本院以98年度上易字第1728號判
    決駁回上訴而確定。上訴人上開行為侵害被上訴人自由、健
    康、名譽權情節重大，爰依民法第184條第1 項前段、第195
    條第1項請求非財產上損害賠償新台幣（下同）300萬元及自
    起訴狀繕本送達上訴人翌日（即98年10月26日）起至清償日
    止按法定利率即依年利率5%計算之利息（惟原審僅判命上訴
    人應給付被上訴人100 萬元本息，而駁回被上訴人其餘之訴
    ，被上訴人就其所受敗訴判決部分，未據聲明不服）。
二、上訴人於原審受合法之通知未於言詞辯論期日到場，亦未提
    出書狀作何聲明及陳述。原審以上訴人對於被上訴人所訴上
    開違反保護令，侵害被上訴人自由、名譽之事實，未有任何
    爭執，依民事訴訟法第280 條第1、3項規定，視同自認，故
    堪信被上訴人之主張為真正。因認被上訴人依民法第184 條
    第1 項前段、第195條第1項前段請求非財產上損害，核屬有
    據。乃審酌兩造原為夫妻關係，且原均擔任小學校長，社會
    地位崇高，上訴人罹患重症，身心受創，精神狀況因而欠佳
    及上訴人犯行態樣可能造成被上訴人名譽、自由受損害之嚴
    重程度，並依職權查得兩造之財產資料，認被上訴人請求精
    神上損害賠償金額以100萬元為適當，而判命上訴人給付100
    萬元本息。上訴人不服原審判命其給付部分之判決，提起上
    訴，其上訴聲明求為判決：(一)原判決廢棄。(二)被上訴人於第
    一審之訴駁回。(三)第一、二審訴訟費用均由被上訴人負擔。
    (四)如受不利判決，願供擔保，請准宣告免為假執行。其陳述
    略以：
  (一)原審判決漏未審酌被上訴人起訴時已存在權利欠缺事由而未
    予判決駁回。且原審判決亦未論及被上訴人對於損害之發生
    與有過失，其認事用法顯有不當。查兩造前於民國（下同）
    98年9 月29日在本院98年度家上字第67號離婚事件成立和解
    時，兩造本已約定被上訴人應即撤回對上訴人之刑事告訴暨
    拋棄其原依附帶民事訴訟所得請求之權利（即本件之原審98
    年度訴字第2730號案件），依此約定，被上訴人本已因拋棄
    對上訴人之請求權而無由提出本件原審訴訟，如被上訴人提
    起訴訟亦應由原審法院以判決駁回之始為適法。乃上訴人於
    是日因身罹多重癌症（多發性骨髓癌、鼻咽癌）重病致意識
    無法集中，故疏未注意上開條件並未記載於該次和解筆錄內
    ，被上訴人於成立和解之時亦惡意隱瞞此情，並於和解後仍
    執意提出附帶民事訴訟。實則，被上訴人已於前開和解程序
    中拋棄對上訴人基於侵權行為所得主張之權利，雖此節並未
    記載於和解筆錄內，惟因訴訟上和解同時併存有私法上和解
    性質，而私法上和解因並非要式行為故無需以書面為之，被
    上訴人既於該次和解中拋棄對上訴人所得請求之權利，足認
    被上訴人於原審起訴時已存有權利欠缺事由，此可傳喚當日
    記載和解筆錄之書記官到庭作證，或勘驗該案於98年9 月29
    日和解程序之法庭錄音檔案，以釐實情。
  (二)上訴人對於刑事判決所述上訴人行為雖不否認，惟上訴人如
    此舉動實因被上訴人刺激所為，依民法第217條第1項規定，
    損害之發生或擴大，被害人與有過失者，法院得減輕賠償金
    額，或免除之。上訴人之母甲○○女士到庭證稱「（問：妳
    知道妳兒子、媳婦為何會有糾紛？）乙○○生病。三年多前
    生病是癌症」、「（問：如何知道因為妳兒子癌症，他們才
    會發生糾紛？）我媳婦說我兒子癌症不會好要放棄，要我有
    心理準備」、「（問：妳媳婦就是說這句話是嗎？）她在我
    面前說的」、「（問：乙○○驗出癌症時，平常乙○○的生
    活起居誰在照顧？）都是我在那裡照顧」、「（問：妳說乙
    ○○在做標靶治療，那是誰付錢？）我先生付錢的」、「（
    問：乙○○驗出癌症後，他們夫妻感情如何？）乙○○驗出
    癌症，丙○○就說要放棄，也沒有要照顧他」、「（問：九
    十七年因為陳樂薰打丙○○，丙○○才告離婚，妳知道？）
    丙○○早就要離婚了，驗出癌症時就有要鬧離婚」等語，可
    知，被上訴人對於其所受之損害實難委為無過失。
  (三)兩造於77年1 月30日結婚，上訴人自結婚以來即省吃儉用，
    背負房貸並負擔起家庭重任，不計辛勞，至今已達知天命之
    年，卻仍須負擔房屋貸款，兩造共同努力所購買之四筆土地
    及三棟建物均登記於被上訴人名下，上訴人於95年12月檢查
    出罹患多發性骨髓癌末期時，被上訴人於上訴人甫住院第六
    天即向上訴人母親告知「乙○○的病不會好了，我要放棄他
    」，傷害上訴人及家人甚深，而自上訴人罹患癌症以來，被
    上訴人即不時羞辱上訴人，如被上訴人於97年6 月17日連續
    辱罵上訴人數十次，同年7月2日亦用台語「俗仔」等言語刺
    激上訴人，上訴人於激憤之下踢被上訴人一腳，被上訴人隨
    即激烈攻擊上訴人，因而造成上訴人有左臉下部、右上臂、
    左手肘、右下小腿擦傷，此有光田綜合醫院診斷證明書可證
    。又上訴人於97年8 月初檢查出罹患鼻咽癌末期以來，被上
    訴人從未聞問上訴人病況，而上訴人97年8 月25日赴美治療
    癌症期間，被上訴人亦從未致電關心，同年9 月25日返國前
    一周，竟又接獲被上訴人提起離婚訴訟之通知，更隨即於同
    年10月3 日向法院提起離婚訴訟，亦可佐證上訴人治療癌症
    以來，被上訴人不顧夫妻多年感情，斷然提出離婚訴訟，上
    訴人身心受創甚鉅，惟考量被上訴人既已不願共同生活，僅
    能與被上訴人於98年9 月29日和解離婚。基上，上訴人會有
    如刑事判決所述之舉動，係因被上訴人言語刺激所為，被上
    訴人對於上訴人所造成之損害亦與有過失。則縱認上訴人應
    對被上訴人負損害賠償責任，法院亦應加以審酌而減輕上訴
    人之賠償金額。
  (四)再退萬步言，縱上訴人上開所辯並無理由，依兩造之財產資
    料所示，被上訴人財產資料共13筆，財產總額計10,754,820
    元，而上訴人財產資料共4筆，財產總額計321,890 元， 被
    上訴人財產較之上訴人財產多出33倍，其財力明顯高於上訴
    人甚多，原審判決賠償100 萬元，顯然疏於審酌兩造之財產
    資料。且上訴人依夫妻剩餘財產分配所得對被上訴人請求之
    金額範圍內，上訴人亦得以主張抵銷。
三、惟查：上訴意旨所稱兩造前於本院98年度家上字第67號離婚
    事件成立和解時，兩造本已約定被上訴人應即撤回對上訴人
    之刑事告訴暨拋棄其原依附帶民事訴訟所得請求之權利（即
    本件之原審98年度訴字第2730號案件）乙節，為被上訴人所
    否認。經調閱上開案卷查其98年9 月29日筆錄記載及當日法
    庭錄音檔案，亦無上開上訴意旨所指被上訴人拋棄權利之情
    形。雖上訴人請求傳訊當天負責記錄之書記官林玉惠到庭作
    證說明，然筆錄記載及法庭錄音檔案既均無此記錄，自無再
    傳負責記錄之書記官到庭說明之必要。是以上訴人抗辯主張
    被上訴人本已因拋棄對上訴人之請求權而無由提出本件原審
    訴訟云云，殊無足採。又本件上訴人之侵權行為，係違反保
    護令，侵害被上訴人自由、名譽，致被上訴人受有損害，上
    訴人以其被驗出罹患癌症後，被上訴人就說要放棄上訴人，
    且從未聞問上訴人病況，又提起離婚訴訟等事由，謂損害之
    發生或擴大，被上訴人亦與有過失，顯難成立。再原審已審
    酌兩造原為夫妻關係，且原均擔任小學校長，社會地位崇高
    ，上訴人罹患重症，身心受創，精神狀況因而欠佳及上訴人
    犯行態樣可能造成被上訴人名譽、自由受損害之嚴重程度，
    並依職權查得兩造之財產資料等情狀，認被上訴人請求精神
    上損害賠償金額以100 萬元為適當，並無漏未就兩造財產狀
    況加以審酌之情形。另兩造前於本院98年度家上字第67號離
    婚事件成立和解，已就子女監護權、夫妻財產分配達成協議
    ，兩造其餘請求（扶養費用、夫妻財產分配等與離婚相關請
    求）拋棄。上訴人自無所謂依夫妻剩餘財產分配所得對被上
    訴人請求之金額範圍內，主張抵銷本件賠償金額之可言。從
    而，上訴意旨指摘原判決其敗訴部分不當，求予廢棄改判，
    顯無理由，其上訴應予駁回。
四、本件事證已臻明確，兩造所提其餘攻擊防禦方法及舉證，與
    判決結果不生影響，爰不一一論述。
五、據上論結，本件上訴為無理由，依民事訴訟法第449條第1項
    、第78條，判決如主文。
中    華    民    國     99    年    6    月    1     日
                 民事第五庭    審判長法  官  童有德
                                     法  官  王重吉
                                     法  官  古金男
以上正本係照原本作成。
不得上訴。
                                     書記官  瑞芳
中    華    民    國    99    年    6     月    2     日
                                                      Ｓ

司法院資訊處製作；財團法人民間司法改革基金會備份。
